【裁判字號】    91,上易,2660
【裁判日期】    920306
【裁判案由】    妨害自由等
【裁判全文】
臺灣高等法院刑事判決                          九十一年度上易字第二六六○號
    上  訴  人  臺灣桃園地方法院檢察署檢察官
    被      告  甲○○
右上訴人因被告恐嚇等案件，不服臺灣桃園地方法院九十年度易字第一七一三號，中
華民國九十一年七月十八日第一審判決（起訴案號：臺灣桃園地方法院檢察署九十年
度偵字第七一八六號），提起上訴，本院判決如左：
    主  文
原判決關於恐嚇部分撤銷。
甲○○以加害生命之事，恐嚇他人致生危害於安全，處拘役伍拾玖日，如易科罰金，
以參佰元折算壹日。螺絲起子壹把沒收。
其他上訴駁回。
    事  實
一、甲○○與丙○○為兄妹關係，兩人因遺產繼承問題不合，民國（以下同）八十八
    年一月三十一日下午一時許，丙○○至桃園縣龜山鄉長庚紀念醫院（簡稱長庚醫
    院）醫學大樓二一七Ｂ病房探視住院之母親林姜景妹，詎甲○○見丙○○前來，
    竟持其所有隨身攜帶之螺絲起子一把作勢欲刺擊丙○○，要求丙○○離開，丙○○不從，甲○○則以客家語對其恐嚇稱：「要給妳死」等語，致丙○○心生畏懼
    ，旋即通報長庚醫院警衛到場將甲○○送警處理。
二、案經被害人丙○○訴由桃園縣警察局龜山分局移請台灣桃園地方法院檢察署偵查
    起訴。
    理  由
一、訊據上訴人即被告甲○○（簡稱被告）固坦承於右揭時、地至病房探視其母親林
    姜景妹時，確有攜帶螺絲起子一把等情，惟矢口否認有何恐嚇之犯行，辯稱：伊
    沒有恐嚇丙○○，伊弟弟林於念曾自國外返國，帶伊母親告丙○○、乙○○等人
    ，林於念回國後便由伊帶母親開庭，所以丙○○恨伊。丙○○並自八十五年間至
    今曾多次至法院告伊侵占、偽造文書、背信，伊都是冤枉，乙○○當日並沒去醫
    院探視母親，其說話不實在。伊開車到醫院探視母親，因半途車子熄火拋錨便拿
    螺絲起子調整油門，到醫院時無意中帶下車，在醫院餵母親進食時，螺絲起子從
    伊褲子跑出來。丙○○的兒子張昱銓看見伊將螺絲起子放在病床上後，就出去了
    ，過不久，丙○○就帶警察進來等語。
二、惟查，右揭事實，業據告訴人丙○○指訴明白，並經證人即被告及告訴人之胞妹
    己○○○於本院明白證稱：「後來他出去一下，回來就拿螺絲起子，恐嚇丙○○
    ，說妳不走，不走就打死妳，後來我叫丙○○先走去報警」等語（參本院九十一
    年十月二十五日訊問筆錄第五頁），及證人即被告之胞弟乙○○於原審證稱：「
    看到林玉嬌站在病房門口，甲○○拿著一支紅色的柄、前端有金屬的工具，對著
    丙○○說，要給她死，我趕快去護理站找護士，他們要我找警衛，起先來二位，
    甲○○不願出去，後來又來一位」等語（參原審卷第五一頁），於本院證稱：「
    我上去後，看到他（指被告）拿金屬的東西，很大聲的在那邊吆喝‧‧‧用客家
    話說妳不走就給妳死」等語（參本院九十一年十月二十五日訊問筆錄第三頁），
    可資佐證。另參諸證人即被告之子張昱銓於原審證稱：「我才進去，裡面有己○○○、我媽媽（指告訴人）、王林志芳三人，那時我舅舅甲○○不在，後來，甲○○進來，對我媽媽大吼大叫，但我忘了他說什麼，記得他的意思是要叫我媽媽
    離開，我媽媽及己○○○不肯離去，我看見甲○○伸手進褲子口袋裡，拿出螺絲
    起子，約二十公分左右，就對我媽媽大吼大叫，我覺得不對，就擋在前面，並叫
    甲○○不要這樣‧‧‧甲○○用客家話大吼大叫，但我對客家話並沒有很懂，但
    我能理解，甲○○有要我媽媽離開的意思」等語（參原審卷第六一頁、第六四頁
    ），以及證人即警員丁○○於檢察官偵查中結證稱：「進入病房後，見甲○○拿
    一把螺絲起子，且說丙○○若接近他母親，他要對丙○○施暴，所以將丙○○、
    甲○○帶至派出所」等語（參台灣桃園地方法院檢察署八十九年度他字第一三四
    三號號卷第三二頁反面），證人即長庚醫院駐衛警戊○○於本院證稱：「看到被
    告跟告訴人，還有乙○○先生在吵架，有人說甲○○身上有東西‧‧‧我們把甲○○帶到警衛室，發現甲○○身上尖的東西，拿出來是螺絲起子，而且有磨過」
    等語（參本院九十二年一月二十二日訊問筆錄第五頁），堪認被告於警方前去處
    理前，確有對告訴人施以恐嚇之言詞，告訴人之指訴應非誣指，被告之辯解，要
    係卸責之詞，不足採信。至證人即被告之胞妹林志芳於原審雖證稱：「甲○○未
    與丙○○爭吵，因丙○○根本未進病房，亦未看見乙○○、己○○○在病房出現
    」等語（參原審卷第四七頁、第四八頁），又於本院證稱：「丙○○的兒子有進
    來看，當時丙○○沒有進來，只有在病房外，我沒有看到己○○○在門口，乙○○也沒有進病房，後來警察來，我不曉得發生什麼事情，我才出去看」、「沒有
    聽到，也沒有看到（甲○○對丙○○叫，不出去，就打死她）」等語（參本院九
    十一年訊問筆錄第七頁、第八頁），固可證明林志芳未看見被告對告訴人恐嚇，
    惟此種對消極事實之證言，並不足以推翻其他證人對積極事實之證詞，不得遽為
    被告有利之認定。又被告於本院提出之桃園縣汽車駕駛員職業工會證明書、里長
    、親友、鄰居之見證書，以及有關告訴人與被告間所涉民、刑事紛爭之法院判決
    等資料，均與本案無關，不得作為有利被告認定之依據。本件事證明確，被告所
    辯要係卸責之詞，其犯行堪以認定，應依法論科。
三、核被告所為，係犯刑法第三百零五條之恐嚇罪。原審未為詳查，遽為被告恐嚇部
    分無罪之諭知，尚有未合。檢察官循告訴人請求提起上訴，指摘原判決諭知恐嚇
    部分無罪不當，為有理由，自應由本院將原判決關於恐嚇部分撤銷改判。爰審酌
    被告如事實欄所示之犯罪之動機、目的、與被害人平日之關係、犯罪後始終否認
    犯罪之態度等一切情狀，量處如主文第二項所示之刑，並諭知易科罰金之折算標
    準，以示懲戒。螺絲起子一把，為被告所有供犯罪所用之物，雖未扣案，惟未證
    明已經滅失，應依法宣告沒收。
四、公訴意旨另以：被告於八十八年一月三十一日下午在桃園縣警察局龜山分局平頂
    派出所接受警員製作筆錄時，竟意圖散佈於眾，對製作筆錄之警員丁○○及在場
    其他警員指摘告訴人丙○○騙取母親之金錢、侵吞家產等足以毀損丙○○名譽之
    事，誹謗丙○○，因認被告涉犯刑法第三百十條第一項之誹謗罪等語。
五、按犯罪事實應依證據認定之，無證據不得推定其犯罪事實，刑事訴訟法第一百五
    十四條定有明文。次按認定不利於被告之事實，須依積極證據，苟積極證據不足
    為不利於被告之認定時，即應為有利於被告之認定，更不必有何有利之證據，最
    高法院三十年上字第八一六判例可資參照。再按言論自由為人民之基本權利，憲
    法第十一條有明文保障，國家應給予最大限度之維護，俾其實現自我、溝通意見
    、追求真理及監督各種政治或社會活動之功能得以發揮。惟為兼顧對個人名譽、
    隱私及公共利益之保護，法律尚非不得對言論自由依其傳播方式為合理之限制。
    刑法第三百十條第一項及第二項誹謗罪即係保護個人法益而設，為防止妨礙他人
    之自由權利所必要，符合憲法第二十三條規定之意旨。至刑法同條第三項前段以
    對誹謗之事，能證明其為真實者不罰，係針對言論內容與事實相符者之保障，並
    藉以限定刑罰權之範圍，非謂指摘或傳述誹謗事項之行為人，必須自行證明其言
    論內容確屬真實，始能免於刑責。惟行為人雖不能證明言論內容為真實，但依其
    所提證據資料，認為行為人有相當理由確信其為真實者，即不能以誹謗罪之刑責
    相繩，亦不得以此項規定而免除檢察官或自訴人於訴訟程序中，依法應負行為人
    故意毀損他人名譽之舉證責任，或法院發現其為真實之義務，司法院大法官會議
    解釋第五○九號著有解釋在案。訊據被告堅決否認有何誹謗之犯行，辯稱：伊於
    案發當日並無對製作筆錄之警員丁○○及在場警員指摘丙○○騙取母親之金錢、
    侵吞家產，伊並未與警員講話，警察說沒事叫伊回去，伊便坐計程車到伊母親那
    邊等語。
六、公訴人認被告涉有上開誹謗之犯行，無非係以告訴人丙○○之指述、證人即警員
    丁○○、林志芳等人之證詞為其主要論據。經查，被告於右揭時間，在桃園縣警
    察局龜山分局平頂派出所之公眾得出入之場所，對在場之員警多人，指摘告訴人
    騙取母親之金錢、侵吞家產等情，業據告訴人指訴在案，核與證人丁○○於偵查
    時證稱：「他（指被告）說丙○○常拿他母親之錢，騙他母親之錢，是在做筆錄
    時說的，當時還有他的姊妹己○○○及派出所同仁圍過來都聽聞。」（參八十九
    年度他字第一三四三號卷第三三頁正面）等語之情節相符，是被告在派出所曾指
    摘告訴人騙母親錢、侵吞家產一節，堪以認定，所辯與事實不符，不足採信。惟
    查，被告之母林姜景妹，於八十六年間，確曾以告訴人及證人乙○○二人侵占其
    存款及偽造文書等為由，向台灣桃園地方法院檢察署檢察官提出告訴，並經檢察
    官於八十七年五月二十七日提起公訴，有八十六年度偵字第六九六四號、八十七
    年度偵字第一二三七號起訴書一份在卷可稽（參原審卷第二九頁、第三十頁）。
    被告於八十八年一月三十一日在平頂派出制作筆錄時，告訴人確涉有侵占、行使
    偽造私文書及使公務員登載不實等罪嫌，尚在原審審理中，有台灣桃園地方法院
    八十七年度訴字第七八四號刑事判決一份在卷可參。雖參諸上開刑事判決結果，
    係諭知告訴人及乙○○無罪，惟徵諸檢察官就該案斟酌林姜景妹提出之提款單、
    存摺、停用申請書、土地登記申請書、土地所有權狀、診斷證明書、印鑑證明書
    等文件，以有相當證據而提起公訴，再按諸告訴人丙○○於本院亦供承：「定存
    單一開始是爸爸、媽媽的名字都有，後來爸爸年紀大了，就全部用媽媽的名字定
    存，還是爸爸在保管。定存、轉存、大筆費用，我爸爸會叫我去，領了交給我爸
    爸。我有領了二筆錢，一筆是蓋骨灰塔、一筆是捐獻宗親蓋大理石八萬元」等語
    （參本院九十一年十二月十三日訊問筆錄第三頁），堪認此等情事足以影響被告
    對丙○○是否侵占母親之財產一節，具有相當理由確信為真實，揆諸首揭大法官
    會議解釋文，被告所為尚不能以誹謗罪之刑責相繩。此外，復查無其他積極之證
    據足以證明被告有何故意毀損告訴人名譽之誹謗罪嫌，揆諸首揭規定及說明，應
    認不能證明被告犯罪。原審以不能證明被告犯誹謗罪，而為無罪之諭知，核無不
    合。公訴人循告訴人之請求提起上訴，仍執陳詞指摘原判決不當，惟並未提出積
    極證據以實其說，其上訴為無理由，應予駁回。
據上論斷，應依刑事訴訟法第三百六十八條、第三百六十九條第一項前段、第三百六
十四條、第二百九十九條第一項前段，刑法第三百零五條、第四十一條第一項前段、
第三十八條第一項、第二款，罰金罰鍰提高標準條例第一項前段、第二條，判決如主
文。
本案經檢察官鄭富銘到庭執行職務。
中      華      民      國      九十二      年      三      月    六    日
                              臺灣高等法院刑事第二十庭
                                  審判長法  官  葉  麗  霞
                                        法  官  李  春  地
                                        法  官  鄧  振  球
右正本證明與原本無異。
不得上訴。
                                        書記官  洪  秋  帆
中      華      民      國    九十二    年      三      月      十      日
附錄：本案論罪科刑法條全文
中華民國刑法第三百零五條
以加害生命、身體、自由、名譽、財產之事，恐嚇他人致生危害於安全者，處二年以
下有期徒刑、拘役或三百元以下罰金。


司法院資訊處製作；財團法人民間司法改革基金會備份。
